【裁判字號】    99,台上,2341
【裁判日期】    991216
【裁判案由】    請求損害賠償
【裁判全文】
最高法院民事判決            九十九年度台上字第二三四一號
上  訴  人  賴東輝
            王炳輝
            王錦輝
            賴美希
            王淑貞
共      同
訴訟代理人  莊勝榮律師
被 上訴 人  賴義雄
            賴清雄
            賴建雄
上列當事人間請求損害賠償事件，上訴人對於中華民國九十九年
六月八日台灣高等法院第二審判決（九十八年度重上字第一一三
號），提起上訴，本院判決如下：
    主  文
上訴駁回。
第三審訴訟費用由上訴人負擔。
    理  由
本件上訴人賴東輝、王炳輝、王錦輝、賴美希、王淑貞（下稱賴
東輝等人）主張：被上訴人賴義雄、賴清雄、賴建雄（下稱賴義
雄等人）前利用保管訴外人即其等之母、伊等之祖母賴娥（民
國九十四年三月九日死亡，其長子即伊等之父賴正雄先於賴娥
死亡，伊等為賴娥之代位繼承人）印鑑章、權狀之便，趁賴
娥九十二年間生病出、入（住）醫院之際，先後於九十三年七月
二十七日、九月二十二日、十二月二十日、十二月二十二日，將
賴娥所有坐落台北縣林口鄉○○段八六八號、八六一號、八六
五號、一○○○號等土地（下稱系爭土地）予以盜賣，並就扣除
稅捐後之價金共新台幣（下同）四千八百二十五萬七千六百四十
六元，占為己有。嗣又於賴娥病危之九十四年一月七日，盜領
賴娥設於彰化銀行林口分行（帳號00000000號）及台
北縣林口鄉農會（帳號00000000000000號）帳戶
內之一千零五十萬元及一千零三十二萬八千一百元之存款（下稱
系爭存款），合計得款六千九百零八萬五千七百四十六元（而不
法侵害伊等對賴娥遺產之代位繼承權）。伊等自得依民法第一
百八十四條、第一百八十五條之規定，請求被上訴人連帶給付（
賠償）按賴正雄對於賴娥遺產應繼分（即七分之一）計算之金
額九百八十六萬九千三百九十二元等情。爰（僅）求為命賴義雄
等人連帶給付伊等各一百三十七萬八千七百八十九元，及均自訴
狀繕本送達翌日起加計法定遲延利息之判決（賴東輝等人起訴請
求賴義雄等人連帶給付六百八十九萬三千九百四十九元之本息，
經第一審判決其等敗訴後，於原審減縮為如上述本息之請求）。
原審斟酌全辯論意旨及調查證據之結果，認定：被上訴人賴義雄
等人、上訴人賴東輝等人之父賴正雄，及訴外人洪賴美枝、賴素
蘭、賴素琴等人（下稱洪賴美枝等人），為已故賴娥之子女，
賴正雄先於賴娥死亡之事實，有兩造不爭執之繼承系統表可稽
。依洪賴美枝等人及證人溫秀英，在另件刑事案件及在第一審法
院之證述，並審酌賴娥辦理系爭土地所有權移轉登記，須親領
印鑑證明，及其於九十三年五月間確曾贈與賴義雄等人款項，有
全國贈與資料清單可佐各情。堪認賴娥係自己出賣系爭土地，
非被上訴人所盜賣。而參諸長庚醫療財團法人林口長庚紀念醫院
之函文，及賴娥之病程紀錄，亦見賴娥於九十四年一月間雖
接受該醫院治療，但並未喪失為意思表示及處理事務之能力，自
難憑賴義雄等人於賴娥死亡前有提領賴娥之帳戶內系爭款項
，即推測該款項遭賴義雄等人盜領及侵占。況賴義雄等人於賴
娥死亡後提領之款項，又悉數用於辦理賴娥之後事，更難謂其
等有不法侵權情事。至賴娥採以出賣土地得款贈與賴義雄等人
之方式，乃其個人考量，尤不能執此推論該贈與非真正。另賴東
輝等人主張由伊等之母即訴外人王來雲代表簽訂（內載賴義雄等
人於補償賴東輝等人款項後，賴東輝等人不得就賴娥之遺產再
為主張或請求）之（遺產繼承分配）協議書（一審重訴字卷第一
宗二○頁、二一頁），或因未經賴正雄全體繼承人之授權而屬無
效；或係受賴義雄等人詐欺所為，王來雲已撤銷該受詐欺之意思
表示云云，均無可取。參以上訴人賴東輝以同一事由，先後對賴
義雄等人提出偽造文書、侵占、詐欺等罪之刑事告訴，均經檢察
官以無證據足以認定賴義雄等人有各該犯罪行為，為不起訴處分
等情。賴東輝等人以賴義雄等人有盜賣系爭土地、盜領系爭存款
（不法侵害其等對賴娥遺產之代位繼承權），及施詐術使王來
雲簽訂內容不實之上述協議書之不法侵權行為為由。依民法第一
百八十四條、第一百八十五條規定，請求賴義雄等人連帶給付（
賠償）其等各一百三十七萬八千七百八十九元之本息，均無理由
，不應准許等詞。為其心證之所由得，並說明兩造其餘攻擊防禦
方法毋庸逐一論述之理由。因而維持第一審所為賴東輝等人敗訴
之判決，駁回其等之上訴，經核於法洵無違誤。賴東輝等人上訴
意旨，徒就原審採證、認事及解釋契約之職權行使，指摘原判決
不當，求予廢棄，非有理由。
據上論結，本件上訴為無理由。依民事訴訟法第四百八十一條、
第四百四十九條第一項、第七十八條，判決如主文。
中    華    民    國  九十九  年   十二   月   十六   日
                      最高法院民事第六庭
                          審判長法官  陳  淑  敏  
                                法官  陳  國  禎  
                                法官  簡  清  忠  
                                法官  王  仁  貴  
                                法官  鄭  傑  夫  
本件正本證明與原本無異
                                      書  記  官  
中    華    民    國  九十九  年   十二   月  二十八  日
                                                     m

司法院資訊處製作；財團法人民間司法改革基金會備份。
